【裁判字號】    98,易,250
【裁判日期】    980811
【裁判案由】    竊盜
【裁判全文】
臺灣雲林地方法院刑事判決               98年度易字第250號
公  訴  人  臺灣雲林地方法院檢察署檢察官
被      告  戊○○
選任辯護人  張蓁騏律師
上列被告因竊盜案件，經檢察官提起公訴（97年度偵字第6144號
），本院判決如下：
    主  文
戊○○無罪。
    事  實
一、公訴意旨略以：戊○○與真實姓名年籍不詳之男女各1 名，
    均明知起訴書附圖所示坐落在雲林縣斗六市○○段第1334地
    號土地內之土石係由交通部台灣區○道○○○路局所管理，
    非經許可不得擅自採取。渠等竟共同基於意圖為自己不法所
    有之單一犯意聯絡，於民國97年某日起，分別駕駛十輪、六
    輪之拼裝車及四輪挖土機各1 輛，在上開土地盜挖土石，並
    將之載往不明地點堆置，以此方式竊取國有砂石。嗣戊○○
    等於同年10月5 日凌晨3 時許，接續在上開土地盜採土石，
    附近居民吳○○（下稱檢舉人A ，真實姓名詳卷）發覺戊○○等人屢次在該處盜採土石，始報警處理。員警甲○○前往
    上開地點時，發現戊○○正駕駛六輪拼裝車前往上開地點。
    戊○○驚覺有員警在該處，旋即駕駛六輪拼裝車駛離現場，
    經甲○○追捕後，仍為戊○○逃逸。甲○○復返回現場，發
    現上開土地，已遭戊○○等人盜挖了一個坑洞（長約7 公尺
    、寬約3. 5公尺、深約0.6 公尺，即起訴書附圖標示A 之部
    分），並在現場扣得登記在戊○○前妻何家汝名下之四輪挖
    土機1 部。
二、案經雲林縣警察局斗六分局報告臺灣雲林地方法院檢察署檢
    察官偵查後提起公訴。
    理  由
一、證據能力之認定：
  (一)檢舉人A 部分：本件檢察官人起訴被告所犯之罪名係刑法第
    321 條第1 項第4 款之加重竊盜罪，並不符證人保護法第2
    條規定，自無證人保護法第11條規定之適用，從而檢察官於
    製作偵訊筆錄時將檢舉人A 之真實姓名年籍及其他足資識別
    身分之資料予以保密，僅以代號稱之，而檢舉人又於本院審
    理時明確表示不願至法庭當場接受詰問（本院卷第60頁），
    則於本院調查證據程序中，被告無從得知檢舉人之身分，亦
    不能經由公開詰問以檢視、彈劾檢舉人證詞之憑信性。且若
    僅將真實姓名、年籍資料保密之檢舉人偵訊筆錄向被告「宣
    讀或告以要旨」，亦非具有實質意義之證據調查程序，而與
    憲法第16條訴訟基本權所保障被告之防禦權有違。再者，檢
    舉人A 於為偵訊筆錄內容之證言時，明確表示不願意公開身
    分（偵卷第24頁），其應預計自己的身分於本案偵查、審理
    時不會被公開，若檢舉人得知其身分將被公開，則可能不欲
    作證，或對其證詞有所保留，是以，本院如為貫徹被告訴訟
    權之保障，擅自將檢舉人之身分資料公開，再進行上開偵訊
    筆錄之證據調查程序，亦如同係以不正方法訊問證人，應為
    法所不許。綜上所述，本件檢察官所引用檢舉人A 之偵訊筆
    錄，既係「文書」，然上開「文書」既無法在審判期日進行
    符合被告訴訟權保障之證據調查程序，即無證據能力。惟上
    開檢舉人A 之偵訊筆錄仍可作為彈劾證據使用。
  (二)按被告以外之人於審判外之陳述雖不符刑事訴訟法第159 條
    之1 至之4 等4 條之規定，而經當事人於審判程序同意作為
    證據，法院審酌該言詞陳述或書面陳述作成時之情況，認為
    適當者，亦得為證據，刑事訴訟法第159 條之5 第1 項定有
    明文。其立法意旨在於傳聞證據未經當事人之反對詰問予以
    核實，原則上先予排除。惟若當事人已放棄反對詰問權，於
    審判程序中表明同意該等傳聞證據可作為證據，基於尊重當
    事人對傳聞證據之處分權，及證據資料愈豐富，愈有助於真
    實發見之理念，且強化言詞辯論主義，使訴訟程序得以順暢
    進行，上開傳聞證據亦均具有證據能力。經查，被告、辯護
    人就本院下列所引用卷內被告以外之人於審判外之陳述，於
    審判程序均同意作為證據，且本院審酌前開證據資料作成時
    之情況，均無不法之情事，且與待證事實具有關聯性，認為
    適宜作為本案之證據，故均有證據能力。
二、按犯罪事實應依證據認定之，無證據不得推定其犯罪事實；
    又不能證明被告犯罪者，應諭知無罪之判決，刑事訴訟法第
    154 條、第301 條第1 項分別定有規定。認定不利於被告之
    事實，須依積極證據，苟積極證據不足為不利於被告事實之
    認定時，即應為有利於被告之認定，更不必有何有利之證據
    。此之所謂證據，須確屬能為被告有罪之證明，而無瑕疵可
    指者，始足當之；再者，犯罪事實之認定，應憑證據，所謂
    證據，須適於為被告犯罪事實之證明者，始得採為斷罪資料
    ，如未能發現相當證據，或證據不足以證明，自不能以推測
    或擬制之方法以為裁判基礎；又所謂認定犯罪事實所憑之證
    據，雖不以直接證據為限，間接證據亦包括在內，然而無論
    直接或間接證據，其為訴訟上之證明，須於通常一般人均不
    致有所懷疑，而得確信其為真實之程度，始得據之為有罪之
    認定，倘其證明尚未達到此一程度，而有合理懷疑存在時，
    即應為無罪之判決（最高法院29年上字第2105號、30年上字
    第816 號、40年台上字第86號、53年台上字第2750號、76年
    台上字第4986號判例意旨參照）。另刑事訴訟法第161 條已
    於91年02月08日修正公布，其第1 項規定：檢察官就被告犯
    罪事實，應負舉證責任，並指出證明之方法。因此，檢察官
    對於起訴之犯罪事實，應負提出證據及說服之實質舉證責任
    。倘其所提出之證據，不足為被告有罪之積極證明，或其指
    出證明之方法，無從說服法院以形成被告有罪之心證，基於
    無罪推定之原則，自應為被告無罪判決之諭知（最高法院亦
    著有92年台上字第128 號判例意旨可資參照）。
三、本件被告固坦承停放在雲林縣斗六市○○段第1334地號土地
    內經扣案之四輪挖土機一台為其所有（登記在何家汝名下）
    。惟矢口否認其有為本件犯行，辯稱：我並未與人共同在上
    開地號內盜採土石。我之前將四輪挖土機開出去挖樹頭，開
    回來時引擎過熱，無法再繼續行駛，所以才將挖土機停放在
    上開地號之道路邊，等待維修。而且，97年10月5 日凌晨3
    時許，我在家睡覺，根本沒有駕駛六輪拼裝車經過起訴書所
    載之地點，所以也沒有遇到員警查緝並逃逸等語。
四、經查：
  (一)證人即員警甲○○雖於本院審理時證稱：我認識被告戊○○
    十幾年，他以前就是在開砂石車。97年10月5 日凌晨我在派
    出所備勤，後來是檢舉人A 向110 報案稱有人在斗六市○○
    路往高速公路附近盜採土石，經110 通報派出所，所以我才
    出勤查察，後來檢舉人在通報盜採地點附近的加油站攔我的
    車子，他對我說如果我不是要去取締盜採土石的，他就不告
    訴我什麼事，我就對檢舉人說我是接獲110 通報，要去取締
    盜採土石。於是檢舉人就告訴我盜採土石的確實位置在斗六
    市○○路，我向檢舉人索得聯絡電話號碼後，就自己開車前
    往福興路。當時因為我沒有注意車後情況，所以不知道檢舉
    人有無騎車跟隨在我後面，但是我知道檢舉人並沒有跟我到
    現場。我到了福興路那邊看到一部四輪挖土機停放在路邊，
    但沒有看到有人在盜挖土石，我摸那台挖土機的引擎蓋，發
    現還是熱的，但是沒有人在那邊，我有打電話給檢舉人問為
    什麼沒有發現他所檢舉的盜採土石的情形，檢舉人回答我說
    「有，怎麼會沒有」。後來過了約一、兩分鐘就看到被告戊○○開六輪拼裝車過來，我將他攔停，並且問他要做什麼，
    他說他只是路過，我就說有話要跟他說，叫他下車，他就馬
    上倒車差不多10公尺左右，然後開往高速公路涵洞那邊再左
    轉林內方向逃逸。我就馬上開車追被告，因為被告逃逸的路
    不寬，我沒有辦法超車，只能跟在他後面，而且被告開到一
    半就把車燈關掉，車斗後面又揚起砂土，我一直追到湖本村
    七星路與自強路路口那邊，大概追了4 分鐘，經過一個轉彎
    我就不知道他車子往哪邊走了。當天我在福興路除了有看到
    四輪挖土機及被告的六輪拼裝車以外，並沒有再攔檢其他車
    輛，也沒有看到另外一部十輪大貨車經過。後來凌晨三點多
    的時候我又跟派出所所長回到福興路勘查，我們所長一到現
    場就說路邊停放的挖土機是被告戊○○所有的，並發現在距
    離挖土機約10公尺處有被挖一個洞，但是在坑洞附近沒有發
    現輪胎痕。然後我發現路上有水跡痕，就沿水跡痕去找，發
    現水滴一直通往正威交通公司旁的一個砂石場，發現裡面有
    堆置砂石，還有停放一台六輪拼裝車及十輪大貨車，我無法
    確定該六輪拼裝車是否即為我當日凌晨所追逐的拼裝車等語
    （本院卷第60頁至第72頁）而為對被告不利之證述。
  (二)惟檢舉人A 於檢察官偵訊時卻證稱：我不認識戊○○，因為
    被告戊○○之前在我住的附近盜挖土石了2 次，所以我向警
    方報案。我知道是一男一女他們開一輛六輪沒有牌照的貨車
    （俗稱六齒），及另一名男子開一輛十輪的貨車，還有一名
    男子負責開挖土機盜挖土石，他們要盜挖之前，該名女子會
    先將禁止車輛進入的標示立起來，並用黃帶子將現場圍起來
    。他們都是凌晨1 、2 點來盜挖，因為他們使用的挖土機的
    輪子是輪子型的，比較少見，所以我可以確認他們就是使用
    警卷內照片所示的那一台挖土機。我報警當天是他們第3 次
    來盜挖土石，當天我是先報警，後來我在福懋加油站遇到到
    場的員警，我問員警說要做什麼，員警沒有回我話，就一直
    往現場開，我就騎機車跟在警車後面一起到現場。警察當天
    沒有開警示燈，與一般車子一樣。到達福興路時挖土機的司
    機坐在挖土機上，警察有跟他講話，我聽那挖土機的司機跟
    警察說挖土機壞掉，當時我慢慢的騎機車從旁邊過去，所以
    我有聽到他們談話。我騎到出口的時候，就看到老闆娘把入
    口的警告標誌拿開，讓那六齒的車可以進去，然後再把警告
    標示圍起來，那台六輪拼裝車到達現場之後看到警車，警察
    有攔他，但那六輪拼裝車沒有停。當時另外一台十輪的大貨
    車從另外一邊開進來，警察要攔他，大貨車也沒有停下來等
    語（偵卷第23頁至第25頁）。
  (三)由上開證人甲○○及檢舉人A 之證述，其等就證人甲○○到
    達福興路現場時檢舉人A 是否騎車跟隨到場、當時四輪挖土
    機的司機是否有在現場、證人甲○○是否有與四輪挖土機的
    司機交談、證人甲○○究竟有無將六輪拼裝車攔停而與該六
    輪拼裝車司機對話（即證人甲○○究竟有無目睹係被告戊○○駕駛六輪拼裝車經過）、當時是否有另一台十輪大貨車開
    抵現場、本件涉案共犯有幾人等與案情有重要關係之事項，
    證詞全然不一致，而非僅就案情之細節陳述略有出入，已可
    認為證人甲○○之證詞是否可信甚屬有疑。
  (四)又證人甲○○於接獲報案理應攜帶採證設備至現場查察，如
    發現被告戊○○到場應可對戊○○本人或其所駕駛之車輛拍
    照採證，以證實當時被告戊○○確實有駕駛六輪拼裝車抵達
    現場。倘若因情況急迫或未攜帶相機，而無法拍照採證，證
    人甲○○於被告戊○○不遵命下車卻倒車逃逸，而妨害公權
    力之行使時，亦可使用警械強制被告停車，或立即聯絡附近
    警網共同追捕被告。惟本件除證人甲○○上開憑信性有疑之
    證詞外，並無其他證據可資證明被告確實有於97年10月5 日
    凌晨3 時許駕駛六輪拼裝車遭證人甲○○攔停，並與甲○○
    當面對話後逃逸。
  (五)再者，被告停放四輪挖土機之雲林縣斗六市○○段第1334地
    號土地內雖然經發現有一長約7 公尺、寬約3.5 公尺、深約
    0.6 公尺之坑洞（即起訴書附圖標示A 之部分），惟依證人
    甲○○之上開證述及經濟部水利署第五河川局會勘案件紀錄
    表（警卷第11頁）該坑洞距離被告所停放之四輪挖土機約有
    10公尺，該挖土機並非停放在該坑洞邊，在坑洞附近又未發
    現有輪胎痕。況並未在被告所有之車輛或在被告戊○○前妻
    何家汝所經營之砂石場（見警卷第10頁現場勘驗位置圖）內
    扣得土石可供鑑定是否與上開坑洞內之土質相同，故無法由
    坑洞附近停放有被告之四輪挖土機即認定被告確有為竊取土
    石之行為。
  (六)復查，證人乙○○雖於偵訊及本院審理時均證稱：97年10月
    5 日上午其受員警之託駕駛本件被告所有之四輪挖土機時，
    該挖土機並無不能行駛情形。惟證人乙○○亦證稱該挖土機
    因為已經老舊了，所以不好駕駛，而且其僅慢慢駕駛該挖土
    機約10分鐘，走了約一公里多的距離，駕駛過程中並無把該
    挖土機的引擎蓋打開，檢查有無故障。且據自己以往的駕駛
    經驗，曾有挖土機因引擎過熱，導致開到一半即無法操作的
    情形，如果遇到引擎過熱是可以將挖土機停放在路邊，等引
    擎涼下來再開等語（本院卷第86頁至第89頁）。而證人己○○（綽號：阿牛伯）於本院審理時亦證稱：我受雇於他人公
    司，工作是修理挖土機，我97年9 月底到10初之間有幫被告
    修理過警卷第5 頁照片所示挖土機的引擎，算是引擎大修（
    維修引擎活塞、活塞管、鋼套、螺絲），修理好後在同年10
    月初將挖土機交還被告，交車給被告隔天，被告又跟我說引
    擎有在漏水，我有跟被告說如果引擎漏水，引擎溫度會升高
    ，操作的話引擎會再壞掉。後來我有去看那台挖土機，發現
    是冷卻水管漏水，我就回台中的公司拿材料要去幫被告更換
    挖土機的零件，隔天被告就說不用來了，說他的挖土機已經
    被拖走了等語（本院卷第100 頁至第105 頁）。另證人丙○○於本院審理時亦證稱：我曾經受雇於被告駕駛挖土機，97
    年10月4 日晚上7 、8 點的時候，我接獲被告的電話叫我去
    檢查看看他的挖土機，因為我有其他農事，所以於10月5 日
    凌晨1 點左右的時候，才到達挖土機停放的位置，我將挖土
    機發動後就發現有水從引擎蓋下面漏出來，我不敢駕駛操作
    ，就把車停放在原處，天亮後再通知被告那台挖土機的情況
    等語（本院卷第90頁至第99頁）。綜上，證人乙○○與被告
    全無利害關係，其證稱有可能發生挖土機引擎過熱，而必須
    暫時停置在路邊之情形，而其受警員之託駕駛被告之四輪挖
    土機時並未檢查該挖土機引擎是否漏水，且其係以緩慢的速
    度將該挖土機開了10分鐘，則無法排除該挖土機的冷卻水尚
    未漏光，故證人乙○○可以短暫駕駛操作挖土機之可能性，
    故被告辯稱其係因挖土機引擎過熱始將該車停放在路邊等語
    並非全然無稽，亦可認為證人己○○、丙○○等所述對被告
    有利之證詞並非虛妄。況縱認證人己○○、丙○○等之證述
    仍屬有疑及被告之辯解不可採信，然按事實審法院對於證據
    之取捨，依法雖有自由判斷之權，然積極證據不足證明犯罪
    事實時，被告之抗辯或反證縱屬虛偽，仍不能以此資為積極
    證據應予採信之理由（最高法院30年上字第482 號判例著有
    明文），本件在積極證據不足以證明被告犯行時，仍不得基
    此即認定被告確有為本件犯行。
五、綜上所述，本件被告自始否認有為公訴意旨所指之竊盜犯行
    ，且證人甲○○之證述有上開瑕疵，復查無其他積極確切之
    證據，是尚不足以說服本院形成被告涉犯竊盜罪之確切心證
    ，揆諸前揭規定及判例意旨，應為被告無罪之諭知。
據上論斷，應依刑事訴訟法第301 條第1 項，判決如主文。
本案經檢察官丁○○到庭執行職務。
中    華    民    國    98    年    8     月    11    日
                  刑事第二庭    法  官  楊昱辰
以上正本證明與原本無異。
如不服本判決應於收受判決後10日內向本院提出上訴書狀，並應
敘述具體理由；其未敘述上訴理由者，應於上訴期間屆滿後20日
內向本院補提理由書（均須按他造當事人之人數附繕本）。「切
勿逕送上級法院」。
                                書記官  林惠鳳
中    華    民    國    98    年    8     月    11    日


司法院資訊處製作；財團法人民間司法改革基金會備份。
